臺灣桃園地方法院民事判決
107年度訴字第2475號
原      告  鍾寶珠  
訴訟代理人  沈朝標律師
            楊仲強律師
被      告  王春偉  
            吳語姍  

兼上 一 人
訴訟代理人  吳榮昭  
被      告  盧文雄  
訴訟代理人  歐龍山律師
            盧麗花  
上列當事人間請求分割共有物事件，於民國110年12月8日辯論終
結，本院判決如下：
    主  文
一、兩造共有如附表一編號一至六所示之土地，應合併分割如附
    圖及附表三所示。
二、原告就如附表一編號一至六所示之土地，應分別補償被告如
    附表五「系爭甲組土地找補金額」欄所示之金額。
三、原告與被告王春偉、盧文雄共有如附表一編號七至十所示之
    土地，應合併分割如附圖及附表四所示。　　
四、原告就如附表一編號七至十所示之土地，應分別補償被告王
    春偉、盧文雄如附表五「系爭乙組土地找補金額」欄所示之
    金額。
五、訴訟費用由兩造依如附表二「訴訟費用負擔之比例」欄所示
    之比例負擔。
    事實及理由
壹、程序事項：
    被告吳榮昭、吳語姍經合法通知，而未於最後言詞辯論期日
    到場，經核無民事訴訟法第386條各款所列情形，依同法第3
    85條第1項，爰依原告之聲請，由其一造辯論而為判決。
貳、實體事項：
一、原告主張：
　㈠兩造共有如附表一編號1至6所示之6筆土地（以下合稱系爭甲
    組土地），原告、被告王春偉及盧文雄共有如附表一編號7
    至10所示之4筆土地（以下合稱系爭乙組土地），應有部分
    比例分別如附表二所示，而系爭甲組土地及系爭乙組土地（
    以下合稱系爭土地）均無不能分割之情形或約定，因兩造無
    法達成分割協議，爰依民法第823條第1項規定請求裁判分割
    。
　㈡因系爭甲組土地及系爭乙組土地面積均甚小，總面積不過186
    平方公尺，且原告就各筆土地所持有應有部分均超過6至7成
    以上，為顧及兩造使用之現狀及分割後土地完整利用，兼顧
    雙方之利益及分割之公平性，請准予將系爭甲組土地及系爭
    乙組土地逐筆分割由原告單獨取得，若法院認為就系爭甲組
    土地及系爭乙土地分別合併分割較為妥適，原告亦無意見，
    至其餘被告因彼等應有部分面積過小，不利使用，原告願以
    金錢補償之。又若法院認為變價分割始能兼顧兩造之利益及
    公平性，原告亦願意變價分割等語。並聲明：請准就兩造共
    有系爭甲組土地及系爭乙組土地予以分割，權利範圍全部均
    由原告取得，對被告以金錢補償之。
二、被告答辯：
  ㈠被告盧文雄略以：
　1.就系爭甲組土地部分，請求將如附圖編號E部分（即編號000
    -000(0)、000-000(0)、000-000(0)部分）分割予被告盧文
    雄、編號D部分（即編號200-2(0)、200-48(0)、000-000(0)
    、000-000(0)、000-000(0)部分）分割予原告；就系爭乙組
    土地部分，請求將編號B部分（即編號207-39(1)部分）分割
    予被告盧文雄、編號A部分（即編號000-000(0)、200-51(0)
    、000-000(0)、000-000(0)部分）分割予原告、編號C部分
    （即編號000-000(0)及000-000(0)部分）則原告、被告盧文
    雄及王春偉按分割前應有部分比例保持維持共有，並由原告
    補償被告王春偉、吳昭榮及吳語姍。
　2.蓋系爭甲組土地面臨道路之寬度不足，無法建築房屋，故僅
    得按現狀為使用，被告王春偉、吳榮昭、吳語姍均表示不受
    原物分配，同意受金錢補償，而系爭甲組土地歷年來均由原
    告及被告盧文雄停車使用，故應由原告及被告盧文雄分配取
    得，始符合全體共有人之利益。而因原告所獲分配之面積較
    其原持有應有部分之面積大，故應由原告對其餘被告為金錢
    補償。
　3.而系爭乙組土地中，如附圖編號C部分業經開闢為桃園市中
    壢區愛國路60巷之部分，屬公眾通行之道路，此部分因土地
    使用之目的不得分割為共有人個人所有，故應保持共有；至
    其餘部分土地則未經開闢為道路，歷來由原告及被告盧文雄
    停車使用，被告王春偉表示願意受金錢補償，故應由原告及
    被告盧文雄分配取得，始符合全體共有人之利益。而因原告
    所獲分配之面積較其原持有應有部分之面積大，故應由原告
    對其餘被告為金錢補償。
　㈡被告王春偉略以：若原告願意以合理市價補償，則同意原告
    分割方案等語。
　㈢被告吳榮昭、吳語姍略以：接受原告所提之分割方案，若為
    變價分割亦可接受等語　　
三、本院得心證之理由：
  ㈠系爭土地准予分割。
    按「各共有人，除法令另有規定外，得隨時請求分割共有物
    。但因物之使用目的不能分割或契約訂有不分割之期限者，
    不在此限」，民法第823條第1項定有明文。經查，系爭土地
    於土地登記謄本上關於土地使用分區及使用類別之記載均為
    空白之記載，有土地登記謄本可參（見107年度壢司調字第2
    47號卷，下稱調解卷，第51至70頁）；而經本院函詢桃園市
    中壢地政事務所之結果，系爭甲組土地為「都市計畫內住宅
    區」，係屬建築用地，系爭乙組土地為「都市計畫內道路用
    地」，為都市計畫範圍內之土地，其上均無已登記之建物，
    尚無不得辦理分割之限制，有桃園市中壢地政事務所107年8
    月17日中地測字第1070014655號函（見調解卷第90至91頁）
    ，是依其使用目的並無不能分割情形，而卷內亦無事證足認
    兩造間有何不分割之契約，是原告請求裁判分割系爭土地於
    法有據，應予准許。
　㈡系爭甲組土地及系爭乙組土地應分別予以合併分割，較為適
    宜。　　
　1.按「共有人部分相同之相鄰數不動產，各該不動產均具應有
    部分之共有人，經各不動產應有部分過半數共有人之同意，
    得適用前項規定，請求合併分割。但法院認合併分割為不適
    當者，仍分別分割之」，民法第824條第5項、第6項分別有
    明文。
　2.經查，系爭甲組土地均為兩造所共有，而系爭乙組土地均為
    原告、被告王春偉及盧文雄所共有，且系爭甲組土地為相鄰
    之土地，系爭乙組土地亦為相鄰之土地，又系爭甲組土地及
    系爭乙組土地亦為相鄰之土地等情，有土地登記謄本及桃園
    市中壢地政事務所110年7月27日中第法土字第28200號複丈
    成果圖（即附圖）可參（見調解卷第51至70頁、本院卷二第
    136頁）；惟系爭甲組土地與系爭乙組土地非屬同一使用性
    質，依地籍測量實施規則第224條之規定，不得合併等情，
    有桃園市中壢地政事務所107年11月30日中地測字第1070021
    127、1070021130號函可憑（見本院卷一第70至71頁、第74
    頁），是可知依上開規定，系爭甲組土地及系爭乙組土地得
    分別予以合併分割，惟系爭甲組土地及系爭乙組土地因使用
    目的不同，故不得合併分割。
　3.而本院審酌系爭土地之面積總共僅有186平方公尺，其中面
    積最小之200-48地號土地僅有0.25平方公尺，面積最大之20
    7-366地號土地亦僅有57平方公尺，有土地登記謄本可參（
    見調解卷第51至70頁），可見系爭土地本身之情況已有細碎
    畸零之情形，故為了提高系爭土地之可使用性及其經濟價值
    ，於分割時，應將系爭土地予以合併分割，較為妥適；又參
    酌系爭甲組土地與系爭乙組土地分別屬都市計畫內之住宅區
    及道路用地，使用目的不同，不應將之全部合併分割，而若
    將系爭甲組土地、系爭乙組土地分別予以合併分割，其面積
    總計分別為90.17平方公尺及95.83平方公尺，其面積大小對
    於土地之利用而言尚屬合適，是認應將系爭甲組土地及系爭
    乙組土地分別予以合併分割為宜。
  ㈢系爭甲組土地之分割方案：
  1.按「分割之方法不能協議決定，或於協議決定後因消滅時效
    完成經共有人拒絕履行者，法院得因任何共有人之請求，命
    為下列之分配：一、以原物分配於各共有人。但各共有人均
    受原物之分配顯有困難者，得將原物分配於部分共有人。二
    、原物分配顯有困難時，得變賣共有物，以價金分配於各共
    有人；或以原物之一部分分配於各共有人，他部分變賣，以
    價金分配於各共有人」、「以原物為分配時，如共有人中有
    未受分配，或不能按其應有部分受分配者，得以金錢補償之
    」，民法第824條第2項、第3項分別定有明文。
　2.經查，系爭甲組土地之現況為由原告及被告盧文雄停車使用
    中，有本院勘驗筆錄可參（見本院卷一第207頁）；而共有
    人中僅有原告及被告盧文雄有原物分配之意願，被告王春偉
    、吳榮昭、吳語姍則均同意不繼續持有系爭土地之持分，而
    由他共有人以金錢補償之方式進行分割；是認系爭甲組土地
    應予以原物分割，而由原告或被告盧文雄單獨所有或各分得
    其中一部分，較能符合共有人之意願及土地使用之現況。
　3.再審酌系爭甲組土地之總面積為90.17平方公尺，且僅有南
    側與愛國路相鄰，如依原告所提出之分割方案將之分配予原
    告單獨所有，有助於系爭甲組土地之利用可能性，且原告亦
    已表明願意以金錢找補其他共有人，堪認此方案並無性質上
    、事實上或法律上之困難，尚屬適當。
　4.被告盧文雄雖亦提出分割方案，希望將如附圖編號E部分（
    即編號000-000(0)、000-000(0)、000-000(0)部分）分割予
    其，並將編號D部分（即編號200-2(0)、200-48(0)、000-00
    0(0)、000-000(0)、000-000(0)部分）分割予原告；然依此
    分割方案分割後，編號E部分之面積總共僅有12.3平方公尺
    ，將造成土地細碎之現象，不利於整體土地之利用；且原告
    所分得之編號D部分並未與道路相鄰，須經由其他土地通行
    ，有形成袋地之疑慮，是認此分割方案並非妥適。
　5.另參以原告就系爭甲組土地之應有部分為220分之165，已占
    接近7成之比例，而被告盧文雄僅之應有部分為22分之3，僅
    持有不到2成之比例，兩者就系爭甲組土地之應有部分比例
    有明顯差距；故若為避免土地細分而將系爭甲組土地分由原
    告及盧文雄中之一人單獨取得，乃以原告為較為合適之對象
    ；從而，系爭甲組土地應合併分割予原告單獨所有，再由原
    告對被告為金錢補償，始屬較為適當之分割方案。又系爭甲
    組土地之市價經鑑定後為每平方公尺11萬4,700元，有中美
    不動產估價師事務所估價報告書可稽，堪認將系爭甲組土地
    分割予原告，並以該鑑定市價作為補償之計算基準，尚屬合
    理。綜上，爰認系爭甲組土地應合併分割予原告單獨所有，
    而由原告依如附表五「系爭甲組土地找補金額」欄所示之金
    額分別補償被告為宜。
  ㈣系爭乙組土地部分：
  1.按「各共有人，除法令另有規定外，得隨時請求分割共有物
    。但因物之使用目的不能分割或契約訂有不分割之期限者，
    不在此限，固為民法第823條第1項所規定。惟此項所謂因物
    之使用目的不能分割，係指共有物繼續供他物之用，而為其
    物之利用所不可或缺，或為一權利之行使所不可或缺者而言
    。例如界標、界牆、區分所有物之共有基地、共有之通路等
    均是」（最高法院97年度台上字第1593號判決意旨參照）。
    再按「共有人得隨時請求分割共有物，固為民法第823條第1
    項前段所規定；但因物之使用目的不能分割者，不在此限，
    同條項但書亦定有明文。該但書規定，旨在增進共有物之經
    濟效用，如已闢為道路或市場使用之共有土地或建物，因係
    供公眾使用，事涉公益，自應認屬因使用目的而不能分割，
    又既稱「不能分割」，當包括原物分割與變價分割在內，蓋
    已闢為道路之共有土地，為一般人車通行必經之路，如將任
    何特定區塊分割為單獨所有，或變價拍賣後由任何人取得全
    部土地所有，日後所有人將有高度可能主張其土地使用權能
    而在土地上興築地上物或以障礙設施排除他人通行使用，並
    滋生諸多通行權之紛擾及訟爭，自不宜為任何分割行為」，
    最高法院94年度台上字第1365號、95年度台上字第150號裁
    定亦同此旨。
　2.經查，系爭乙組土地中，如附圖編號000-000(0)及000-000(
    0)部分之土地，為桃園市中壢區愛國路60巷巷道，業經鋪設
    瀝青混凝土路面，為桃園市中壢區公所養護之道路，目前係
    供公眾通行使用等情，有桃園市政府養工處107年12月17日
    桃工養行字第1070062871號函及桃園市中壢區公所107年12
    月26日桃市壢工字第1070071815號函可參（見本院卷一第79
    至80頁），是依前開見解，該部分土地屬使用目的上不得分
    割之土地，故仍應由原告、被告王春偉及被告盧文雄繼續保
    持共有。
　3.至系爭乙組土地中200-51、207-391地號土地上雖亦有遭道
    路占用之情形，有桃園市中壢地政事務所108年2月22日中地
    法土字第7500號複丈成果圖可憑（見本院卷一第215頁），
    惟經本院函詢中壢區公所之結果，該部分之道路並非該所養
    護道路之範圍，有桃園市中壢區公所110年3月1日桃市壢工
    字第1100012409號函可參（見本院卷二第106頁），且該處
    所鄰愛國路60巷之寬度已有5.5公尺，有中壢地政事務所110
    年3月9日中地測字第1100003833號函可憑（見本院卷二第10
    8頁），已足供人車通行，是認該200-51、207-391地號土地
    之道路並非現供公眾通行使用之道路，並無使用目的上不可
    分割之情況，自無保留由原共有人繼續維持共有之必要。
　4.至於系爭乙組土地如附圖編號207-398（1)及000-000(0)以
    外之部分，現況乃由原告及被告盧文雄停車使用中，有本院
    勘驗筆錄可參（見本院卷一第207頁）；而共有人中僅有原
    告及被告盧文雄有原物分配之意願，被告王春偉則同意不繼
    續持有系爭土地之持分，而由他共有人以金錢補償之方式進
    行分割；是認系爭乙組土地亦應予以原物分割，而由原告或
    被告盧文雄單獨所有或各分得其中一部分，較能符合共有人
    之意願及土地使用之現況。
　5.再審酌系爭乙組土地之總面積為74.83平方公尺，西側及南
    側均與道路相鄰，如依原告所提出之分割方案將之分配予原
    告單獨所有，有助於系爭乙組土地之利用可能性，且原告亦
    已表明願意以金錢找補其他共有人，堪認此方案並無性質上
    、事實上或法律上之困難。被告盧文雄雖亦提出分割方案，
    希望將如附圖編號B部分（即編號207-39(1)部分）分割予其
    ，並將編號A部分（即編號000-000(0)、200-51(0)、000-00
    0(0)、000-000(0)部分）分割予原告；然依該分割方案分割
    後，編號B部分之面積總共僅有10.2平方公尺，甚為狹小，
    將造成土地過於細碎之現象，不利於整體土地之利用，是認
    此分割方案並非妥適。
　6.另參以原告就系爭乙組土地之應有部分為11分之8，已占超
    過7成之比例，而被告盧文雄僅之應有部分為22分之3，僅持
    有不到2成之比例，兩者就系爭甲組土地之應有部分比例有
    明顯差距；故若為避免土地細分而將系爭乙組土地分由原告
    及盧文雄中之一人單獨取得，乃以原告為較為合適之對象；
    從而，系爭乙組土地除了如附圖編號207-398（1)及000-000
    (0)部分應由原共有人繼續維持共有外，其餘部分應分割予
    原告單獨所有，再由原告對被告王春偉、盧文雄為金錢補償
    ，始屬適當。又系爭乙組土地之市價經鑑定後為每平方公尺
    2萬9,500元，有中美不動產估價師事務所估價報告書可稽，
    堪認以該鑑定市價作為原告補償被告王春偉及盧文雄之計算
    基準，尚屬合理。綜上，爰將系爭乙組土地予以合併分割，
    其分割方式如附圖及附表四所示，並由原告依如附表五「系
    爭乙組土地找補金額」欄所示之金額分別補償被告王春偉及
    盧文雄。
四、綜上所述，原告訴請分割系爭土地，為有理由，應予准許。
    本院審酌上開一切情狀後，認應將系爭土地分為系爭甲組土
    地及系爭乙組土地分別予以合併分割，而系爭甲組土地應依
    附圖及附表三所示之方式分割，並由原告依如附表五「系爭
    甲組土地找補金額」欄所示之金額補償被告，系爭乙組土地
    則應依附圖及附表四所示之方式分割，並由原告依如附表五
    「系爭乙組土地找補金額」欄所示之金額分別補償被告王春
    偉及盧文雄，始為適當，爰判決如主文第1項至第4項所示。
五、本件事證已臻明確，兩造其餘攻擊防禦方法與所舉證據，核
    與本件判決結果不生影響，爰不再逐一論駁，附此敘明。
六、又分割共有物之訴，核其性質，兩造本可互換地位，原告提
    起本件訴訟於法雖屬有據，然被告之應訴乃法律規定所不得
    不然，其所為抗辯自為伸張或防衛權利所必要，是本件訴訟
    費用應由兩造依其應有部分之比例分擔，始為公允，爰依民
    事訴訟法第80條之1，諭知兩造訴訟費用負擔之比例如主文
    第5項所示。
中　　華　　民　　國　　110 　年　　12　　月　　21　　日
                  民事第三庭    法　官　許容慈
正本係照原本作成。
如對本判決上訴，須於判決送達後二十日內向本院提出上訴狀。
如委任律師提起上訴者，應一併繳納上訴審裁判費。
中　　華　　民　　國　　110 　年　　12　　月　　22　　日
                                書記官  邱佑儒
附表一：
編號 兩造共有之土地 1 桃園市○○區○○段○○○段00000地號土地 2 桃園市○○區○○段○○○段000000地號土地 3 桃園市○○區○○段○○○段0000000地號土地 4 桃園市○○區○○段○○○段0000000地號土地 5 桃園市○○區○○段○○○段0000000地號土地 6 桃園市○○區○○段○○○段0000000地號土地 7 桃園市○○區○○段○○○段000000地號土地 8 桃園市○○區○○段○○○段0000000地號土地 9 桃園市○○區○○段○○○段0000000地號土地 10 桃園市○○區○○段○○○段0000000地號土地 
附表二：　　　
共有人 對於附表一編號1至6土地之應有部分比例 對於附表一編號7至10土地之應有部分比例 訴訟費用負擔之比例     主文第一項、第二項部分 主文第三項、第四項部分 鍾寶珠 220分之152 11分之8 220分之152 11分之8 王春偉 22分之3 22分之3 22分之3 22分之3 吳榮昭 220分之4 0 220分之4 0 吳語姍 220分之4 0 220分之4 0 盧文雄 22分之3 22分之3 22分之3 22分之3 
　　　　　　
附表三（系爭甲組土地之分割方案）：

附表四（系爭乙組土地之分割方案）：

附表五（原告應補償被告之金額）：
共有人 系爭甲組土地找補金額（新臺幣） 系爭乙組土地找補金額（新臺幣） 王春偉 1,410,340元 301,020元 吳榮昭 188,045元 0元 吳語姍 188,045元 0元 盧文雄 1,410,340元 301,020元